臺灣高等法院刑事判決　　　　　　　　 96年度上訴字第761號
上　訴　人
即　自訴人　乙○○
被　　　告　甲○○（立法院院長）
上列上訴人，因被告違反憲法案件，不服臺灣板橋地方法院中華
民國96年1月15日第一審判決（96年度自字第1號），提起上訴，
本院判決如下：
    主  文
上訴駁回。
    理  由
一、自訴意旨略以：被告立法院於民國92年片面通過觀音法門援
    助機密法案後，在自訴人無違反法令下，已涉四年多來不間
    斷非法長期監聽電話及手機、非法長期監看郵件、電腦網路
    ，並有破壞行為，嚴重違反憲法第12條規定；又禁止自訴人
    工作謀生，致自訴人喪失工作權與生存權，違反憲法第15條
    規定；又禁止特定及非特定人與自訴人接觸，違反憲法第22
    條規定；又採秘密與片面手段，在可以且應該通知自訴人情
    況下，蓄意隱瞞，而不知會自訴人，並任由執法人員秘密迫
    害，亦違反憲法第22條規定；又其執行人員在執法期間如犯
    法得以免受法律約束與制裁，違反憲法第7 條規定，自訴人
    於臺北縣三重市受政府迫害，以被害發生地在三重，歸板橋
    地方法院管轄，另請法院自行函請立法院函送上開法案，自
    訴人不必檢送，又依法院審理程序，對審理之案件涉有違憲
    疑慮者，應立即停止審判，並依法先向大法官提出聲請釋憲
    ，依此，法院接到自訴人自訴後，應暫停審理程序，依法替
    自訴人直接向大法官聲請釋憲，為此提起自訴，請依法審理
    云云。
二、茲按，犯罪之被害人得提起自訴，刑事訴訟法第319條第1項
    前段，固定有明文，惟此之被害人係指因犯罪而直接被害之
    人而言。又按，法人為刑事被告，除有明文規定外，在實體
    上不認其有犯罪能力，在程序上不認其有當事人能力，故以
    法人為被告而起訴，其程序即屬違背規定，應依刑事訴訟法
    第303條第1款為不受理之判決（參照最高法院54年臺上字第
    1894號判例意旨）。再按，自訴之提起，應委任律師行之；
    自訴人未委任代理人，法院應定期間以裁定命其委任代理人
    ，逾期仍不委任者，應諭知不受理判決，刑事訴訟法第 319
    條第2項、第329條第2項，分別定有明文。
三、經查，本件自訴人自訴被告立法院涉犯違反憲法第12條、第
    15條、第22條、第7 條等罪嫌云云，惟按，刑事訴訟法規定
    之自訴，係為實行國家刑罰權實施訴訟程序，即對於有明文
    規定刑罰犯罪之追訴與處罰，自訴人自訴所指被告上開違憲
    行為，並非刑事訴訟程序所追訴、處罰之犯罪，是其提起自
    訴之程序，於法即有未合。又本件自訴人自訴之被告立法院
    為國家最高立法機關，係屬公法人，並非自然人，而自訴人
    所訴之違憲行為，法律上又無對於公法人處罰之特別規定，
    在刑事訴訟程序上自亦無當事人能力可言，依此自訴人對之
    提起自訴，於法亦有未合。再查，本件自訴人未委任律師為
    代理人，即逕自提起本件自訴，依上揭規定亦顯屬欠缺法律
    上必備之程式，然參諸其自訴併有上述程序違背規定之情，
    本件顯無依法再命其補正必要，是依上揭規定及說明，本件
    自訴之提起，顯有程序違背規定之情形，原審不經言詞辯論
    ，逕為諭知不受理之判決。核無不合。
四、自訴人上訴意旨詳如附件，經查，依上訴書及自訴狀意旨以
    觀，本件自訴人難認係自訴罪名之直接被害人甚為明顯，且
    自訴人並未依法委任律師為代理人，亦有未合，則原審因認
    本件自訴違背程序，判決自訴不受理，自無不合，上訴意旨
    所載，縱堪認被告係甲○○，但自訴案件不受自訴狀所載之
    罪名拘束，法院得依職權認定自訴案情，是依自訴狀所載，
    上訴意旨尚難以推翻原判決基礎，極為明確，從而，自訴人
    之上訴，核為無理由，本院爰不經言詞辯論，逕行駁回自訴
    人之本件上訴。
據上論斷，應依刑事訴訟法第372條、第368條，判決如主文。
中　　華　　民　　國　　96　　年　　2 　　月　　16　　日
　　　　　　　　　刑事第十四庭  審判長法　官  陳志洋
　　　　　　　　　　　　　　　　　    法　官  林秀鳳
　　　　　　　 　 　　　　　　　　　　法　官  蔡聰明
以上正本證明與原本無異。
如不服本判決，應於收受送達後十日內向本院提出上訴書狀，其
未敘述上訴之理由者並得於提起上訴後十日內向本院補提理由書
（均須按他造當事人之人數附繕本）。
                                      書記官  陳建邦
中　　華　　民　　國　　96　　年　　2 　　月　　26　　日
